ACORDAO-COMPLETO-2528231

ACÓRDÃO 898/2022 ATA 5/2022 - SEGUNDA CÂMARA

VISTOS, relatados e discutidos estes autos referentes à Tomada de Contas Especial instaurada pelo Fundo Nacional de Desenvolvimento da Educação, em decorrência da omissão no dever de prestar contas dos recursos oriundos do Termo de Compromisso 19611/2013, firmado com o Município de São João da Baliza/RR, visando à construção de uma unidade escolar padronizada. 
ACORDAM os Ministros do Tribunal de Contas da União, reunidos em sessão da 2ª Câmara, ante as razões expostas pelo Relator, em:
9.1. com fulcro nos arts. 1º, inciso I, 16, inciso III, alíneas "b" e "c", 19, caput, e 23, inciso III, da Lei  8.443/1992, julgar irregulares as contas do Sr. José Divino Pereira Lima e da empresa E. Bispo Feitosa e Cia. Ltda., e condená-los, na forma a seguir indicada, ao pagamento das quantias relacionadas adiante,  acrescidas da atualização monetária e dos juros de mora, calculados a partir das datas especificadas até a efetiva quitação, fixando-lhes o prazo de 15 (quinze) dias, a contar do recebimento da notificação, para que comprovem, perante o Tribunal (art. 214, inciso III, alínea "a", do Regimento Interno/TCU) , o recolhimento da dívida ao Fundo Nacional de Desenvolvimento da Educação, nos termos da legislação em vigor:
9.1.1. Sr. José Divino Pereira Lima solidariamente com a empresa E Bispo Feitosa e Cia. Ltda.:
	Data de ocorrência
	Valor histórico (R$) 

	03/03/2015
	187.200,00

9.1.2. Sr. José Divino Pereira Lima: 
	Data de ocorrência
	Valor histórico (R$) 

	04/03/2015
	9.360,00

9.2. aplicar, com base no art. 57 da Lei 8.443/1992, multa de R$ 29.000,00 (vinte e nove mil reais) ao Sr. José Divino Pereira Lima e de R$ 27.000,00 (vinte e sete mil reais) à empresa E Bispo Feitosa e Cia. Ltda., fixando-lhes o prazo de 15 (quinze) dias, a contar da notificação, para que comprovem, perante o Tribunal (art. 214, inciso III, alínea "a", do Regimento Interno/TCU) , o recolhimento da dívida ao Tesouro Nacional, atualizada monetariamente desde a data deste Acórdão até a do efetivo recolhimento, se for paga após o vencimento, na forma da legislação em vigor;
9.3. autorizar, caso requerido, nos termos do art. 26 da Lei 8.443/1992, o parcelamento das dívidas em até 36 (trinta e seis) parcelas mensais e sucessivas, sobre as quais incidirão os correspondentes acréscimos legais (débito: atualização monetária e juros de mora; multa: atualização monetária) , esclarecendo aos responsáveis que a falta de pagamento de qualquer parcela importará no vencimento antecipado do saldo devedor (art. 217, § 2º, inciso II, do Regimento Interno/TCU) , sem prejuízo das demais medidas legais;
9.4. autorizar, desde logo, a cobrança judicial das dívidas a que se referem os subitens 9.1 e 9.2 deste Acórdão, caso não atendidas as notificações, com base no art. 28, inciso II, da Lei 8.443/1992; 
9.5. enviar cópia deste Acórdão à Procuradoria da República no Estado de Roraima, nos termos do § 3º do art. 16 da Lei 8.443/1992 c/c o § 7º do art. 209 do Regimento Interno/TCU, para adoção das medidas cabíveis, bem como ao FNDE, para ciência.

Tomada de Contas Especial instaurada em decorrência da omissão na prestação de contas dos recursos transferidos a ente municipal por meio de Termo de Compromisso para a construção de uma unidade escolar padronizada.

Segunda Câmara

Município de São João da Baliza/RR.

3. Responsáveis: José Divino Pereira Lima (XXX.766.992-XX) e a empresa E Bispo Feitosa e Cia. Ltda. (19.346.572/0001-55).

13.1. Ministros presentes: Augusto Nardes (na Presidência), Aroldo Cedraz e Antonio Anastasia.
13.2. Ministros-Substitutos presentes: Marcos Bemquerer Costa (Relator) e André Luís de Carvalho.

MARCOS BEMQUERER

Cuidam os autos da Tomada de Contas Especial instaurada pelo Fundo Nacional de Desenvolvimento da Educação, tendo como responsável original o Sr. José Divino Pereira Lima, ex-Prefeito (gestão 2013-2016) , em face da omissão na prestação de contas dos recursos repassados ao Município de São João da Baliza/RR, por meio do Termo de Compromisso 19611/2013 (peça 5) .
2.	A aludida avença teve por objeto a "Construção de uma Escola Padronizada com seis salas de aula para a Rede de Ensino (PAR - TD OBRA ESCOLA 06 SALAS - PROJETO FNDE) ", conforme Termo de Compromisso 19611/2013 (peça 5, p. 2) . A vigência do ajuste compreendeu o período de 18/2/2014 a 29/7/2016, e o prazo final para a apresentação da prestação de contas expirou em 29/10/2016 (peça 4) .
3.	Transcrevo, a seguir, com os devidos ajustes de forma, excerto da instrução da Secretaria de Controle Externo de Tomada de Contas Especial - SecexTCE, em que o presente feito foi assim analisado (peça 94) : 
"HISTÓRICO
3. Em 31/1/2018, com fundamento na IN/TCU 71/2012, alterada pela IN/TCU 76/2016 e DN/TCU 155/2016, o dirigente do Fundo Nacional de Desenvolvimento da Educação autorizou a instauração da tomada de contas especial (peça 1) . O processo foi registrado no sistema e-TCE com o número 321/2018.
4. O Termo de Compromisso 19611/2013 foi firmado no valor de R$ 1.021.564,60, sendo R$ 1.021.564,60 à conta do FNDE e zero de contrapartida do convenente. Teve vigência de 18/2/2014 a 29/7/2016, com prazo para apresentação da prestação de contas em 29/10/2016. Os repasses efetivos da União totalizaram R$ 204.312,92 (peça 4) . Os recursos foram creditados na conta corrente específica, conforme as datas constantes do extrato bancário mostradas na tabela a seguir (peça 15) :
	Data do crédito em conta
	Valor (R$) 
	Ordem Bancária

	20/2/2014
	51.078,23
	2014OB650793

	16/1/2015
	153.234,69
	2015OB650440

5. O fundamento original para a instauração da Tomada de Contas Especial, conforme consignado na matriz de responsabilização elaborada pelo tomador de contas, foi a constatação da seguinte irregularidade: omissão no dever legal de prestar contas.
6. O responsável arrolado na fase interna foi devidamente comunicado e, diante da ausência de justificativas suficientes para elidir a irregularidade e da não devolução dos recursos, instaurou-se a tomada de contas especial.
7. No relatório (peça 18) , o tomador de contas concluiu que o prejuízo importaria no valor original de R$ 204.312,92, imputando-se a responsabilidade a José Divino Pereira Lima, Prefeito Municipal, no período de 1º/1/2013 a 31/12/2016, na condição de gestor dos recursos.
8. Em 26/4/2018, a Controladoria-Geral da União emitiu o relatório de auditoria (peça 19) , em concordância com o relatório do tomador de contas. O certificado de auditoria e o parecer do dirigente do órgão de controle interno concluíram pela irregularidade das presentes contas (peças 20 e 21) .
9. Em 17/5/2018, o ministro responsável pela área atestou haver tomado conhecimento das conclusões contidas no relatório e certificado de auditoria, bem como do parecer conclusivo do dirigente do órgão de controle interno, manifestando-se pela irregularidade das contas, e determinou o encaminhamento do processo ao Tribunal de Contas da União (peça 22) .
10. No âmbito deste Tribunal, em sede de instrução preliminar (peças 26, 27 e 28) , concluiu-se pela realização de citação e audiência do Sr. José Divino Pereira Lima (CPF XXX.766.992-XX) , ex-Prefeito de São João da Baliza/RR (gestão 2013-2016) , pela não comprovação da boa e regular aplicação dos recursos federais repassados ao Município de São João da Baliza/RR, em face da omissão no dever de prestar contas dos valores transferidos, no âmbito do Termo de Compromisso 19611/2013.
11. Por sua vez, estando os autos no processo da elaboração das comunicações processuais de citação e audiência propostas, esta Corte recebeu, em 8/3/2019, o Ofício n. 2604/2019/Dimoc/Cotce-Cgapc/Difin-FNDE (peça 31, p. 1-2) , mediante o qual o FNDE informou o seguinte:
'Ressalte-se que o atual Prefeito do Município de São João da Baliza/RR, Sr. Marcelo Jorge Dias Fernandes, apresentou documentação intempestiva a título de prestação de contas do Termo de Compromisso 19611/2013, mediante o Sistema de Gestão de Prestação de Contas - SiGPC.
Desse modo, tendo em vista que o Processo de TCE encontra-se no âmbito desse Egrégio Tribunal de Contas, sem deliberação, conforme consulta ao sítio eletrônico do TCU, informamos que a prestação de contas intempestiva recebida será objeto de Nota Técnica por parte desta Autarquia, a ser encaminhada ao TCU, em atendimento ao disposto Portaria Interministerial n. 507, de 24/11/2011.' (grifos acrescidos) 
12. Diante disso, foi elaborada uma segunda instrução preliminar (peça 39) , a qual contou com a anuência do Diretor e do Secretário da unidade (peças 40 e 41) , por meio da qual foi proposta a realização de uma diligência ao FNDE com vistas a obter uma Nota Técnica a ser expedida em face da prestação de contas intempestiva do Termo de Compromisso 19611/2013 (Município de São João da Baliza/RR) , assim como informações sobre a pertinência e a possibilidade de os documentos oferecidos servirem de subsídio ao exame de mérito pelo TCU.
13. A aludida diligência foi autorizada mediante Despacho do Relator deste feito, Ministro-Substituto Marcos Bemquerer Costa (peça 42) , e efetuada por meio do Ofício 3752/2019-TCU/Secex-TCE (peça 51) , o qual foi recebido pelo FNDE em 1º/7/2019, conforme atesta o Aviso de Recebimento - AR (peça 52) .
14. Ressalte-se que a citada diligência foi respondida por meio do Ofício n. 27690/2019/Diade-Cgapc/Difin-FNDE (peça 54) , e enviou o Ofício n. 25456/2019/Cgest/Digap-FNDE (peça 55, p. 1) , assim como apenas a primeira página da NOTA TÉCNICA N. 14/2019/DIESP/COAPC-CGAPC/DIFIN (peça 55, p. 3) , motivo pelo qual se fez necessário reiterar a aludida diligência ao FNDE com vistas a obter a íntegra da aludida NOTA TÉCNICA.
15. A mencionada diligência foi efetuada por meio do OFÍCIO 14523/2020-TCU/Seproc (peça 62) , o qual foi recebido pelo FNDE em 22/4/2020, conforme atesta o Aviso de Recebimento (peça 63) .
16. Essa segunda diligência foi respondida por meio do Ofício n. 12831/2020/Diade/Cgapc-Difin-FNDE (peça 64) , sendo enviada a NOTA TÉCNICA n. 14/2019/DIESP/COAPC-CGAPC/DIFIN (peça 65) .
17. Na instrução preliminar (peça 71) , foi analisada a NOTA TÉCNICA n. 14/2019/DIESP-COAPC-CGAPC/DIFIN (peça 65) , juntamente com o registro da obra em tela obtido por meio de consulta ao Sistema SIMEC feita em 9/8/2021 (peça 67) . Dessa forma, a mencionada instrução preliminar (peça 71) concluiu pela necessidade de realização de citação para as seguintes irregularidades:
17.1. Irregularidade 1: inexecução total do objeto do Termo de Compromisso n. 19611/2013.
17.2. Fundamentação para o encaminhamento:
17.2.1. A inexecução total de objeto resulta em julgamento pela irregularidade das contas dos responsáveis e em condenação em débito destes pelo valor total pago indevidamente (Acórdãos 15.733 e 15.647/2018-TCU-1ª Câmara) .
17.2.2. No caso concreto, conforme consignado no Relatório obtido por meio de consulta ao Sistema SIMEC feita em 9/8/2021 (peça 67, p. 1) , a obra em questão foi cancelada e o percentual de execução foi de 0,00%, tratando-se de um caso evidente de inexecução total.
17.2.3. Evidências da irregularidade: documentos técnicos presentes nas peças 2, 4, 5 e 15.
17.2.4. Normas infringidas: art. 37, caput, c/c o art. 70, parágrafo único, da Constituição da República Federativa do Brasil; art. 93 do Decreto-lei 200/1967; art. 66 do Decreto 93.872/1986; Cláusulas III e IV do Termo de Compromisso n. 19611/2013.
17.3. Débito relacionado aos responsáveis José Divino Pereira Lima (CPF: XXX.766.992-XX) e E Bispo Feitosa e Cia Ltda. (CNPJ: 19.346.572/0001-55) :
	Data de ocorrência
	Valor histórico (R$) 

	3/3/2015
	187.200,00

	17.3.1. Cofre credor: Fundo Nacional de Desenvolvimento da Educação.
17.3.2. Responsável: José Divino Pereira Lima (CPF: XXX.766.992-XX) .
17.3.2.1. Conduta: realizar pagamento por serviços relativos ao objeto do instrumento em questão sem que nada tenha sido realizado.
17.3.2.2. Nexo de causalidade: o pagamento por serviços relativos ao objeto do instrumento em questão sem que nada tenha sido realizado resultou em prejuízo ao erário correspondente ao valor total pago.
17.3.2.3. Culpabilidade: não há excludentes de ilicitude, de culpabilidade e de punibilidade; é razoável supor que o responsável tinha consciência da ilicitude de sua conduta; era exigível conduta diversa da praticada, qual seja, efetuar pagamento dos serviços somente após a sua execução. 
17.3.3. Responsável: E Bispo Feitosa e Cia Ltda. (CNPJ: 19.346.572/0001-55) .
17.3.3.1. Por oportuno, deve-se registrar que, conforme se conclui pela análise conjunta das peças 15 (p. 1) e 69, a empresa E BISPO FEITOSA E CIA LTDA. (CNPJ 19.346.572/0001-55; peça 69) efetivamente é a mesma pessoa jurídica contratada pela municipalidade, pois é a detentora do CNPJ original, mas com a razão social modificada, provavelmente em virtude de alteração no quadro societário da empresa contratada para a execução da obra, conforme registro no SIMEC, isto é, a empresa MAGALHAES & CUTRIM COMERCIO E SERVICOS LTDA - ME (peça 67, p. 2) .
17.3.3.2. Dessa forma, como restou comprovado, no Relatório do SIMEC (peça 67, p. 1) , a inexecução total da obra em questão, a aludida empresa deve ser chamada a este processo, mediante citação solidária com o ex-prefeito à época, para responder pelo valor recebido sem que tenha restado comprovada a contraprestação na forma da execução dos serviços de engenharia contratados pelo valor comprovadamente no montante de R$ 187.200,00, com data de origem do débito 3/3/2015, o que também caracteriza uma ofensa às Cláusulas III e IV do Termo de Compromisso n. 19611/2013 (peça 5, p. 3) .
17.3.3.3. Conduta: receber o pagamento por serviços não executados relativos ao objeto do instrumento em questão.
17.3.3.4. Nexo de causalidade: o recebimento de pagamento por serviços relativos ao objeto do instrumento em questão sem que nada tenha sido realizado resultou em prejuízo ao erário correspondente ao valor total pago.
17.3.3.5. Culpabilidade: não há excludentes de ilicitude, de culpabilidade e de punibilidade; é razoável supor que o administrador responsável pela pessoa jurídica tinha consciência da ilicitude de sua conduta; era exigível conduta diversa da praticada, qual seja, receber pagamento dos serviços somente após a sua execução.
18. Encaminhamento: citação.
18.1. Irregularidade 2: ausência de aplicação dos recursos federais repassados à conta do Termo de Compromisso n. 19611/2013 no mercado financeiro.
18.2. Fundamentação para o encaminhamento:
18.2.1. Os recursos de convênios e contratos de repasse, enquanto não utilizados, devem ser aplicados no mercado financeiro, desde que não haja sobreposição do período de atualização monetária e de eventuais juros de mora com o período da aplicação financeira, nos termos da jurisprudência consolidada do TCU (Acórdão 7576/2015-TCU-Primeira Câmara, da relatoria do Min. Benjamin Zymler, Acórdão 2534/2016-TCU-Primeira Câmara, da relatoria do Min. José Mucio Monteiro e Acórdão 5088/2018-TCU-Segunda Câmara, da relatoria do Min. Augusto Nardes, entre outros) . No caso concreto, afigura-se devida a imputação de débito pela ausência de aplicação dos recursos no mercado financeiro, pois o período em que se deixou de auferir renda com a aplicação financeira, apesar de não ter sido anterior à data de ocorrência do débito principal, refere-se apenas à parcela do saldo remanescente que foi devolvido ao FNDE, mas que ficou sem aplicação no mercado financeiro.
18.2.2. Evidências da irregularidade: documentos técnicos presentes nas peças 2, 4, 5 e 15.
18.2.3. Normas infringidas: art. 37, caput, c/c o art. 70, parágrafo único, da Constituição da República Federativa do Brasil; art. 93 do Decreto-lei 200/1967; art. 66 do Decreto 93.872/1986; Cláusula IV do Termo de Compromisso n. 19611/2013.
18.3. Débito relacionado ao responsável José Divino Pereira Lima (CPF: XXX.766.992-XX) :
	Data de ocorrência
	Valor histórico (R$) 

	14/11/2018
	1.014,90

18.3.1. Cofre credor: Fundo Nacional de Desenvolvimento da Educação.
18.3.2. Responsável: José Divino Pereira Lima (CPF: XXX.766.992-XX) .
19.3.2.1. Conduta: não aplicar recursos federais recebidos e depositados na conta específica do instrumento em questão no mercado financeiro.
18.3.2.2. Nexo de causalidade: a não aplicação dos recursos no mercado financeiro acarretou prejuízo ao erário, haja vista que, no caso concreto, restou demonstrado que não houve nenhum tipo de sobreposição entre o período de incidência da aplicação financeira e o da atualização monetária do débito e aplicação de juros de mora.
18.3.2.3. Culpabilidade: não há excludentes de ilicitude, de culpabilidade e de punibilidade; é razoável supor que o responsável tinha consciência da ilicitude de sua conduta; era exigível conduta diversa da praticada, qual seja, aplicar no mercado financeiro os recursos do instrumento em questão, enquanto não utilizados.
19. Encaminhamento: citação.
19.1. Irregularidade 3: realização de despesas em itens não permitidos ou incompatíveis com o objeto do Termo de Compromisso n. 19611/2013 em virtude da transferência de recursos para a conta corrente do município em desacordo com os termos do ajuste.
	19.2. Fundamentação para o encaminhamento:
19.2.1. A utilização de recursos federais repassados em despesas que, considerando o programa ou o projeto no caso concreto, não são permitidas, é irregular e resulta na condenação em débito dos responsáveis, como pode ser visto, por exemplo, nos Acórdãos 10.325/2017, 1.114/2017 e 3.172/2012 da Segunda Câmara do Tribunal de Contas da União.
19.2.2. No caso concreto, restou comprovada a transferência do valor de R$9.360,00, em 4/3/2015, para a conta do Município de São João da Baliza - RR, o que caracteriza a quebra do nexo de causalidade entre os recursos federais repassados e as despesas que deveriam ter sido executadas com o emprego daqueles recursos.
19.2.3. Evidências da irregularidade: documentos técnicos presentes nas peças 2, 4, 5 e 15.
19.2.4. Normas infringidas: art. 37, caput, c/c o art. 70, parágrafo único, da Constituição da República Federativa do Brasil; art. 93 do Decreto-lei 200/1967; art. 66 do Decreto 93.872/1986; Cláusulas III e IV do Termo de Compromisso n. 19611/2013.
	19.3. Débito relacionado ao responsável José Divino Pereira Lima (CPF: XXX.766.992-XX) :
	Data de ocorrência
	Valor histórico (R$) 

	4/3/2015
	9.360,00

	19.3.1. Cofre credor: Fundo Nacional de Desenvolvimento da Educação.
	19.3.2. Responsável: José Divino Pereira Lima (CPF: XXX.766.992-XX) .
19.3.2.1. Conduta: realizar despesas na execução do instrumento em questão em itens não permitidos ou incompatíveis com as especificações constantes do termo aprovado em virtude da transferência de recursos para a conta corrente do município em desacordo com os termos do ajuste.
19.3.2.2. Nexo de causalidade: a utilização de recursos federais transferidos no âmbito do instrumento em questão em itens não permitidos ou incompatíveis com o termo aprovado resultou na impugnação das referidas despesas e, consequentemente, em dano ao erário.
19.3.2.3. Culpabilidade: não há excludentes de ilicitude, de culpabilidade e de punibilidade; é razoável supor que o responsável tinha consciência da ilicitude de sua conduta; era exigível conduta diversa da praticada, qual seja, aplicar os recursos federais transferidos exclusivamente em itens permitidos ou compatíveis com o respectivo termo aprovado.
20. Encaminhamento: citação.
21. Apesar de o tomador de contas não haver incluído E Bispo Feitosa e Cia Ltda. como responsável neste processo, após análise realizada sobre a documentação acostada aos autos, concluiu-se que sua responsabilidade deveria ser incluída, visto que há evidências de que tenha tido participação nas irregularidades aqui verificadas.
22. Em cumprimento ao pronunciamento da unidade (peça 73) , foram efetuadas citações dos responsáveis, nos moldes adiante:
 José Divino Pereira Lima (...) :
	Comunicação: Ofício 45865/2021 - Seproc (peça 76) .
Data da Expedição: 19/8/2021.
Data da Ciência: não houve (Não procurado) (peça 85) .
Observação: Ofício enviado para o endereço do responsável, conforme pesquisa na base de dados no sistema da Receita Federal, custodiada pelo TCU (peça 74) .

	Comunicação: Ofício 45866/2021 - Seproc (peça 77) .
Data da Expedição: 19/8/2021.
Data da Ciência: não houve (Não procurado) (peça 84) .
Observação: Ofício enviado para o endereço do responsável, conforme pesquisa na base de dados no sistema do TSE, custodiada pelo TCU (peça 74) .

	Comunicação: Ofício 45867/2021 - Seproc (peça 78) .
Data da Expedição: 19/8/2021.
Data da Ciência: não houve (Mudou-se) (peça 82) .
Observação: Ofício enviado para o endereço do responsável, conforme pesquisa na base de dados no sistema do Renach, custodiada pelo TCU (peça 74) .

	Comunicação: Edital 1500/2021 - Seproc (peça 88) .
Data da Publicação: 29/10/2021 (peças 90 e 92) .
Fim do prazo para a defesa: 13/11/2021.

 E Bispo Feitosa e Cia Ltda. (...) : 
	Comunicação: Ofício 45868/2021 - Seproc (peça 79) .
Data da Expedição: 19/8/2021.
Data da Ciência: não houve (Mudou-se) (peça 83) .
Observação: Ofício enviado para o endereço do responsável, conforme pesquisa na base de dados no sistema da Receita Federal, custodiada pelo TCU (peça 75) .

	Comunicação: Ofício 45869/2021 - Seproc (peça 80) .
Data da Expedição: 19/8/2021.
Data da Ciência: não houve (Mudou-se) (peça 81) .
Observação: Ofício enviado para o endereço do responsável, conforme pesquisa na base de dados no sistema da Receita Federal, custodiada pelo TCU (peça 75) .

	Comunicação: Edital 1499/2021 - Seproc (peça 87) .
Data da Publicação: 29/10/2021 (peças 89 e 91) .
Fim do prazo para a defesa: 13/11/2021.

23. Conforme Despacho de Conclusão das Comunicações Processuais (peça 93) , as providências inerentes às comunicações processuais foram concluídas.
24. Transcorrido o prazo regimental, os responsáveis José Divino Pereira Lima e E Bispo Feitosa e Cia Ltda. permaneceram silentes, devendo ser considerados revéis, nos termos do art. 12, § 3º, da Lei 8.443/1992.
ANÁLISE DOS PRESSUPOSTOS DE PROCEDIBILIDADE DA IN/TCU 71/2012
Avaliação de Viabilidade do Exercício do Contraditório e da Ampla Defesa
25. Verifica-se que não houve o transcurso de mais de dez anos desde o fato gerador sem que tenha havido a notificação dos responsáveis pela autoridade administrativa federal competente (art. 6º, inciso II, c/c art. 19 da IN/TCU 71/2012, modificada pela IN/TCU 76/2016) , uma vez que o fato gerador da irregularidade sancionada ocorreu nos exercícios de 2014 e 2015 e os responsáveis foram notificados sobre as irregularidades pela autoridade administrativa competente conforme abaixo:
25.1. José Divino Pereira Lima: responsável notificado em 2016, por meio dos ofícios constantes da peça 6 (p. 1-2 e 3-4) , recebidos conforme atestam os Avisos de Recebimentos da peça 7 (p. 1-2 e 3-4) ;
25.2. E Bispo Feitosa e Cia Ltda: responsável não notificado na fase interna.
Valor de Constituição da TCE
26. Verifica-se, ainda, que o valor atualizado do débito apurado (sem juros) em 1º/1/2017 é de R$ 226.646,12, portanto superior ao limite mínimo de R$ 100.000,00, estabelecido nos arts. 6º, inciso I, e 19 da IN/TCU 71/2012, modificada pela IN/TCU 76/2016.
OUTROS PROCESSOS/DÉBITOS NOS SISTEMAS DO TCU COM OS MESMOS RESPONSÁVEIS
27. Informa-se que foram encontrados processos no Tribunal com os mesmos responsáveis:
	Responsável
	Processos

	José Divino Pereira Lima
	Processo 006.196/2019-5 [TCE, aberto]
Processo 017.757/2016-9 [DEN, aberto]
Processo 009.413/2021-9 [CBEX, encerrado]
Processo 009.412/2021-2 [CBEX, encerrado]
Processo 000.655/2019-8 [TCE, encerrado]
Processo 015.557/2016-2 [REPR, encerrado]
Processo 004.772/2017-2 [REPR, encerrado]
Processo 000.310/2017-4 [REPR, encerrado]

	E Bispo Feitosa e Cia Ltda
	Processo 015.557/2016-2 [REPR, encerrado]
Processo 012.150/2018-5 [TCE, aberto]

28. Informa-se que foi encontrado débito imputável aos responsáveis em outras TCEs registradas no sistema e-TCE:
	Responsável
	TCES

	José Divino Pereira Lima
	2255/2021 (R$ 1.055.961,83) - Aguardando manifestação do controle interno

29. A tomada de contas especial está, assim, devidamente constituída e em condição de ser instruída.
EXAME TÉCNICO
Da validade das notificações:
30. Preliminarmente, cumpre tecer breves considerações sobre a forma como são realizadas as comunicações processuais no TCU. A esse respeito, destacam-se o art. 179 do Regimento Interno do TCU (Resolução/TCU 155, de 4/12/2002) e os arts. 3º e 4º, inciso III, § 1º, da Resolução/TCU 170, de 30 de junho de 2004, in verbis:
Regimento Interno/TCU
'Art. 179. A citação, a audiência ou a notificação, bem como a comunicação de diligência, farse-ão:
I - mediante ciência da parte, efetivada por servidor designado, por meio eletrônico, fac-símile, telegrama ou qualquer outra forma, desde que fique confirmada inequivocamente a entrega da comunicação ao destinatário;
II - mediante carta registrada, com aviso de recebimento que comprove a entrega no endereço do destinatário;
III - por edital publicado no Diário Oficial da União, quando o seu destinatário não for localizado;'
Resolução/TCU 170/2004
'Art. 3º As comunicações serão dirigidas ao responsável, ou ao interessado, ou ao dirigente de órgão ou entidade, ou ao representante legal ou ao procurador constituído nos autos, com poderes expressos no mandato para esse fim, por meio de:
I - correio eletrônico, fac-símile ou telegrama;
II - servidor designado;
III - carta registrada, com aviso de recebimento;
IV - edital publicado no Diário Oficial da União, quando o seu destinatário não for localizado, nas hipóteses em que seja necessário o exercício de defesa.
Art. 4º. Consideram-se entregues as comunicações:
I - efetivadas conforme disposto nos incisos I e II do artigo anterior, mediante confirmação da ciência do destinatário;
II - realizadas na forma prevista no inciso III do artigo anterior, com o retorno do aviso de recebimento, entregue comprovadamente no endereço do destinatário;
III - na data de publicação do edital no Diário Oficial da União, quando realizadas na forma prevista no inciso IV do artigo anterior.
§ 1º O endereço do destinatário deverá ser previamente confirmado mediante consulta aos sistemas disponíveis ao Tribunal ou a outros meios de informação, a qual deverá ser juntada ao respectivo processo.' 
31. Bem se vê, portanto, que a validade da citação via postal não depende de que o aviso de recebimento seja assinado pelo próprio destinatário da comunicação, o que dispensa, no caso em tela, a entrega do Aviso de Recebimento - AR  em 'mãos próprias'. A exigência da norma é no sentido de o Tribunal verificar se a correspondência foi entregue no endereço correto, residindo aqui a necessidade de certeza inequívoca.
32. Não é outra a orientação da jurisprudência do TCU, conforme se verifica dos julgados a seguir transcritos:
'São válidas as comunicações processuais entregues, mediante carta registrada, no endereço correto do responsável, não havendo necessidade de que o recebimento seja feito por ele próprio.' (Acórdão 3648/2013-TCU-Segunda Câmara, Relator Min. José Jorge) ;
'É prescindível a entrega pessoal das comunicações pelo TCU, razão pela qual não há necessidade de que o aviso de recebimento seja assinado pelo próprio destinatário. Entregandose a correspondência no endereço correto do destinatário, presume-se o recebimento da citação.' (Acórdão 1019/2008-TCU-Plenário, Relator Min. Benjamin Zymler) ;
'As comunicações do TCU, inclusive as citações, deverão ser realizadas mediante Aviso de Recebimento - AR, via Empresa Brasileira de Correios e Telégrafos, bastando para sua validade que se demonstre que a correspondência foi entregue no endereço correto.' (Acórdão 1526/2007-TCU-Plenário, Relator Min. Aroldo Cedraz) .
33. A validade do critério de comunicação processual do TCU foi referendada pelo Supremo Tribunal Federal, nos termos do julgamento do MS-AgR 25.816/DF, por meio do qual se afirmou a desnecessidade da ciência pessoal do interessado, entendendo-se suficiente a comprovação da entrega do AR no endereço do destinatário:
'Ementa: Agravo Regimental. Mandado de segurança. Desnecessidade de intimação pessoal das decisões do Tribunal de Contas da União. Art. 179 do Regimento Interno do TCU. Intimação do ato impugnado por carta registrada, iniciado o prazo do art. 18 da Lei nº 1.533/51 da data constante do aviso de recebimento. Decadência reconhecida. Agravo improvido.
O envio de carta registrada com aviso de recebimento está expressamente enumerado entre os meios de comunicação de que dispõe o Tribunal de Contas da União para proceder às suas intimações.
O inciso II do art. 179 do Regimento Interno do TCU é claro ao exigir apenas a comprovação da entrega no endereço do destinatário, bastando o aviso de recebimento simples.'
Da revelia dos responsáveis José Divino Pereira Lima e E Bispo Feitosa e Cia Ltda.
34. No caso vertente, a citação de cada um dos responsáveis (José Divino Pereira Lima e E Bispo Feitosa e Cia Ltda) se deu em endereços provenientes de pesquisas de endereços realizadas pelo TCU (vide parágrafos acima) , porquanto, devido ao insucesso de realizar a citação em endereços constantes na base de dados da Receita Federal custodiada pelo TCU (peças 74 e 75) , buscou-se a notificação em endereços provenientes das bases de dados públicas custodiadas pelo TCU (TSE e Renach - peça 74) . A entrega dos ofícios citatórios nesses endereços não ficou comprovada, razão pela qual promoveu-se a notificação por edital publicado no Diário Oficial da União (peças 87, 88, 89, 90, 91 e 92) .
35. Por oportuno, cabe mencionar que, nos autos do TC Processo 000.655/2019-8, em que também se examinou a situação de uma obra cancelada, sem qualquer registro de execução no SIMEC, o Sr. José Divino Pereira Lima foi condenado pelo TCU a devolver a integralidade dos recursos repassados, por meio do Acórdão 9470/2020-TCU-Segunda Câmara (Relatora: Ministra Ana Arraes) , proferido da Sessão de 8/9/2020, ocasião em que também se reconheceu a revelia do mencionado responsável, tendo sido ele citado por edital, após fracassadas as tentativas no sentido de localizá-lo e citá-lo pela via postal.
36. Importante destacar que, antes de promover a citação por edital, para assegurar a ampla defesa, buscaram-se outros meios possíveis para localizar e citar os responsáveis, nos limites da razoabilidade, fazendo juntar aos autos informação comprobatória dos diferentes meios experimentados que restaram frustrados, tal como se demonstrou no item anterior da presente instrução (Acórdão 4851/2017-TCU-Primeira Câmara, Relator Min. Augusto Sherman Cavalcanti) .
37. Nos processos do TCU, a revelia não leva à presunção de que seriam verdadeiras todas as imputações levantadas contra os responsáveis, diferentemente do que ocorre no processo civil, em que a revelia do réu opera a presunção da verdade dos fatos narrados pelo autor (Acórdão 1009/2018-TCU-Plenário, Relator Min. Bruno Dantas; 2369/2013 - TCU - Plenário, Relator Min. Benjamin Zymler e 2449/2013 - TCU - Plenário, Relator Min. Benjamin Zymler) . Dessa forma, a avaliação da responsabilidade do agente não pode prescindir da prova existente no processo ou para ele carreada.
38. Ao não apresentar sua defesa, os responsáveis deixaram de produzir prova da regular aplicação dos recursos sob sua responsabilidade, em afronta às normas que impõem aos gestores públicos a obrigação legal de, sempre que demandados pelos órgãos de controle, apresentar os documentos que demonstrem a correta utilização das verbas públicas, a exemplo do contido no art. 93 do Decreto-Lei 200/1967: 'Quem quer que utilize dinheiros públicos terá de justificar seu bom e regular emprego na conformidade das leis, regulamentos e normas emanadas das autoridades administrativas competentes.'
39. Mesmo as alegações de defesa não sendo apresentadas, considerando o princípio da verdade real que rege esta Corte, procurou-se buscar, em manifestações dos responsáveis na fase interna desta Tomada de Contas Especial, se havia algum argumento que pudesse ser aproveitado a seu favor.
40. No entanto, os responsáveis não se manifestaram na fase interna, não havendo, assim, argumento algum que possa vir a ser analisado e posteriormente servir para afastar as irregularidades apontadas.
41. Em se tratando de processo em que a parte interessada não se manifestou acerca das irregularidades imputadas, não há elementos para que se possa efetivamente aferir e reconhecer a ocorrência de boa-fé na conduta dos responsáveis, podendo este Tribunal, desde logo, proferir o julgamento de mérito pela irregularidade das contas, conforme os termos dos §§ 2º e 6º do art. 202 do Regimento Interno do TCU (Acórdão 2064/2011-TCU-Primeira Câmara (relator Min. Ubiratan Aguiar) , 6.182/2011-TCU-1ª Câmara (relator Min. Substituto Weder de Oliveira) , 4.072/2010-TCU-1ª Câmara (Relator Min. Valmir Campelo) , 1.189/2009-TCU-1ª Câmara (Relator Min. Substituto Marcos Bemquerer Costa) , 731/2008-TCU-Plenário (Relator Min. Aroldo Cedraz) .
42. Dessa forma, os responsáveis José Divino Pereira Lima e E Bispo Feitosa e Cia Ltda. devem ser considerados revéis, nos termos do art. 12, § 3º, da Lei 8.443/1992, devendo as contas serem julgadas irregulares, condenando-os solidariamente aos débitos apurados e aplicando-lhes a multa prevista no art. 57 da Lei 8.443/1992.
Prescrição da Pretensão Punitiva
43. Vale ressaltar que a pretensão punitiva do TCU, conforme Acórdão 1441/2016-TCU-Plenário, Relator Min. Benjamin Zymler, que uniformizou a jurisprudência acerca dessa questão, subordina-se ao prazo geral de prescrição indicado no art. 205 do Código Civil, que é de dez anos, contado da data de ocorrência da irregularidade sancionada, nos termos do art. 189 do Código Civil, sendo este prazo interrompido pelo ato que ordenar a citação, a audiência ou a oitiva dos responsáveis.
44. No caso em exame, não ocorreu a prescrição, uma vez que a irregularidade sancionada ocorreu em 30/10/2016, e o ato de ordenação da citação ocorreu em 12/8/2021."
4.	Com base no exame empreendido, a SecexTCE, em síntese, propõe ao Tribunal (peças 94, p. 9 e 10; 95 e 96) : 
	4.1. considerar revéis os responsáveis Sr. José Divino Pereira Lima e E Bispo Feitosa e Cia Ltda., para todos os efeitos, dando-se prosseguimento ao processo, com fulcro no art. 12, § 3º, da Lei 8.443/1992;
	4.2. julgar irregulares, nos termos dos arts. 1º, inciso I, 16, inciso III, alíneas b e c, da Lei 8.443/1992, as contas do Sr. José Divino Pereira Lima e da empresa e E Bispo Feitosa e Cia Ltda., condenando-os, na forma a seguir indicada, ao pagamento das importâncias especificadas adiante, atualizadas monetariamente e acrescidas dos juros de mora, calculadas a partir das datas discriminadas até a data da efetiva quitação do débito, fixando-lhes o prazo de quinze dias, para que comprovem, perante o Tribunal, o recolhimento das referidas quantias aos cofres do Fundo Nacional de Desenvolvimento da Educação:
	4.2.1. Sr. José Divino Pereira Lima em solidariedade com E Bispo Feitosa e Cia Ltda. 
	Data de ocorrência
	Valor histórico (R$) 

	3/3/2015
	187.200,00

	4.2.2. Sr. José Divino Pereira Lima:
	Data de ocorrência
	Valor histórico (R$) 

	14/11/2018
	1.014,90

	4/3/2015
	9.360,00

4.3. aplicar individualmente ao Sr. José Divino Pereira Lima e à empresa E Bispo Feitosa e Cia Ltda a multa prevista no art. 57 da Lei 8.443/1992; 
4.4. autorizar, desde logo, a cobrança judicial das dívidas, caso não atendidas as notificações, na forma do disposto no art. 28, inciso II, da Lei 8.443/1992;
4.5. autorizar também, desde logo, se requerido, com fundamento no art. 26 da Lei 8.443/1992, c/c o art. 217, §§ 1º e 2º do Regimento Interno/TCU, o parcelamento das dívidas em até 36 parcelas;
4.6. enviar cópia do Acórdão a ser prolatado:
4.6.1. à Procuradoria da República no Estado de Roraima, nos termos do § 3º do art. 16 da Lei 8.443/1992, c/c o § 7º do art. 209 do Regimento Interno/TCU, para adoção das medidas cabíveis;
4.6.2. ao Fundo Nacional de Desenvolvimento da Educação e aos responsáveis, para ciência.
5.	O Ministério Público junto ao TCU, representado pelo Procurador Júlio Marcelo de Oliveira, manifestou-se de acordo com a proposta da unidade técnica (peça 97) . 
	É o Relatório.

não há.

Procurador Júlio Marcelo de Oliveira.

TOMADA DE CONTAS ESPECIAL. TERMO DE COMPROMISSO. CONSTRUÇÃO DE UMA UNIDADE ESCOLAR PADRONIZADA. INEXECUÇÃO TOTAL DO OBJETO PACTUADO. CITAÇÃO. REVELIA. CONTAS IRREGULARES. DÉBITO E MULTA.

TOMADA DE CONTAS ESPECIAL (TCE)

Secretaria de Controle Externo de Tomada de Contas Especial - SecexTCE.

Em exame a Tomada de Contas Especial instaurada pelo Fundo Nacional de Desenvolvimento da Educação - FNDE, originalmente em nome do responsável Sr. José Divino Pereira Lima, Prefeito do Município de São João da Baliza/RR, gestão de 2013-2016, em face da omissão no dever de prestar contas dos recursos repassados pelo FNDE, por intermédio do Termo de Compromisso 19611/2013, cujo objeto era a construção de uma unidade escolar padronizada, com seis salas, na área rural, vicinal 31, no aludido município (peça 5, p. 2) . 
2.	O referido Termo de Compromisso foi firmado no valor de R$ 1.021.564,60 de recursos públicos à conta do concedente e sem contrapartida do município. Do montante pactuado, o FNDE transferiu o total de R$ 204.312,92 (peça 4 e 15) . O ajuste teve vigência no período de 18/2/2014 a 29/7/2016, e prazo para a apresentação da prestação de contas até 29/10/2016.
3.	Estando os autos da TCE neste Tribunal, na fase de instrução, o FNDE encaminhou ofício informando que recebera intempestivamente documentação a título de prestação de contas do Termo de Compromisso 19611/2013, encaminhada pelo prefeito sucessor do responsável Sr. José Divino Pereira Lima. Após examinar a prestação de contas, o FNDE emitiu a Nota Técnica 14/2019 em que concluiu pela insuficiência da documentação recebida para fins de aprovação das contas do Termo de Compromisso 19611/2013 (peça 65) . 
4.	 No âmbito deste Tribunal, a Secretaria de Gestão de Processos - Seproc, com base na instrução da Secretaria de Controle Externo de Tomada de Contas Especial - SecexTCE (peça 71) , promoveu a citação solidária do Sr. José Divino Pereira Lima e da empresa E Bispo Feitosa e Cia Ltda. para que apresentassem alegações de defesa, conforme a conduta de cada um deles, sobre a inexecução de serviços relativos ao objeto do Termo de Compromisso 19611/2013 e/ou recolhessem ao FNDE a quantia original de R$ 187.200,00, com os acréscimos legais pertinentes (peças 87 e 88) .
5.	 Também foi realizada a citação individual do Sr. José Divino Pereira Lima para que oferecesse defesa sobre duas irregularidades e/ou devolvesse ao FNDE o valor do débito apurado: i) falta de aplicação no mercado financeiro de um saldo remanescente de recursos federais, o qual já foi devolvido ao FNDE, mas sem os rendimentos da aplicação financeira que alcançariam o montante de R$ 1.014,90; e ii) realização de despesas em itens não permitidos ou incompatíveis com o objeto do Termo de Compromisso 19611/2013, em razão da transferência de recursos da conta específica do ajuste para a conta corrente do município de São João da Baliza/RR, no total de R$ 9.360,00. 
6.	Transcorrido in albis o prazo para a apresentação das alegações de defesa, a SecexTCE propôs ao Tribunal, em síntese: i) considerar revéis o Sr. José Divino pereira Lima e a empresa E Bispo Feitosa e Cia Ltda.; ii) julgar irregulares as contas desses dois responsáveis; iii) imputar-lhes o débito apurado neste processo; e iii) aplicar-lhes de forma individual a multa prevista no art. 57 da referida lei. 
7.	O Ministério Público de Contas, em parecer da lavra do Procurador Júlio Marcelo de Oliveira, anuiu ao encaminhamento alvitrado pela unidade instrutiva. 
8.	Acolho, desde logo, os pareceres uniformes exarados nos autos, no sentido de julgar irregulares as contas dos responsáveis, com a imposição de débito, cujo valor deve ser ajustado, para excluir a parcela de R$ 1.014,90, conforme explicações adiante consignadas, e com a aplicação da multa proporcional ao dano causado ao erário.
9.	Com base no Relatório obtido por meio de consulta ao Sistema Integrado do Ministério da Educação - SIMEC (peça 67, p. 1) , o objeto do Termo de Compromisso 19611/2013 apresenta situação de "obra cancelada" e o percentual de execução verificado pelo Ministério de Educação foi de 0,00%, ou seja, trata o presente caso de inexecução total do objeto pactuado.
10.	De acordo com os extratos bancários (peça 15, p. 24, e peça 68) , verifica-se que houve a transferência de R$ 187.200,00, em 03/03/2015, da conta 17561-7, agência 3783-4, Banco do Brasil S/A, específica da avença, para a conta da empresa E Bispo Feitosa e Cia Ltda. (conta 10444904, agência 0250-X, Banco do Brasil S/A) , contratada para construir a unidade escolar de que trata o Termo de Compromisso 19611/2013. 
11.	Diante da inexecução total da obra, conforme constatado pelo Ministério da Educação, devem responder solidariamente pelo débito o ex-Prefeito e a empresa contratada, porque tanto quem pagou como quem recebeu a quantia indicada o fez indevidamente, haja vista que não houve a contraprestação do serviço contratado. 
12.	Consta também do aludido extrato bancário a transferência de R$ 9.360,00 da referida conta específica do ajuste para a conta 16630-8 do Município de São João da Baliza/RR, agência 3783-4, situação que rompe o vínculo de causalidade entre os recursos públicos oriundos do Termo de Compromisso 19611/2013 e eventual despesa incorrida para a execução do objeto pactuado, sendo desconhecido o paradeiro do dinheiro público federal. Neste caso, a responsabilidade recai exclusivamente na pessoa do gestor dos recursos públicos da avença. 
13.	Com relação à parcela do débito de R$ 1.014,90, discordo dos pareceres precedentes. 
14.	De acordo com a Nota Técnica 14/2019, emitida pelo FNDE (peça 65) , o saldo devolvido (R$ 15.633,01, em 17/9/2018, e R$ 45,14, em 13/11/2018) não foi aplicado no mercado financeiro, e, por via de consequência, não sofreu a devida atualização monetária, o que teria causado à época prejuízo de R$ 1.014,90. 
15.	Compulsando o extrato bancário da peça 68, verifica-se, entretanto, que os recursos oriundos do Termo de Compromisso foram aplicados em "BB FIX". No caso, as parcelas de R$ 15.633,01 e R$ 45,14 foram resgatadas da aplicação "BB FIX", respectivamente em 17/09/2018 e 13/11/2018, e, nas mesmas datas, houve a devolução dos recursos, constituído de valor principal e rendimentos. Portanto, resta descaracterizada a parcela do débito de R$ 1.014,90. 
16.	No mais, importa registrar ainda que o Sr. José Divino Pereira Lima, na condição ex-gestor de recursos públicos oriundos do Termo de Compromisso 19611/2013, tem a obrigação constitucional e legal de demonstrar a regularidade no emprego do dinheiro federal recebido para a execução do objeto pactuado (arts. 70, parágrafo único, da Constituição Federal, 93 do Decreto-lei 200/1967 e 66 do Decreto 93.872/1986) .
17.	Assim, considerando as provas constantes destes autos e as irregularidades apuradas na gestão dos recursos públicos da avença, cabe julgar irregulares as contas dos responsáveis arrolados, com débito e multa. 
18.	 Destaco, por fim, não haver óbice ao sancionamento no que tange ao entendimento fixado por meio do Acórdão 1441/2016-TCU-Plenário (relator Ministro Benjamin Zymler e redator Ministro Walton Alencar Rodrigues) , eis que a data final para a apresentação da prestação de contas era o dia 29/10/2016 e o despacho ordinatório da citação foi exarado em 12/8/2021 (peça 73) , ou seja, em interregno menor que o prazo decenal fixado naquele decisum.
	Ante o exposto, manifesto-me por que seja adotado o Acórdão que ora submeto a este Colegiado. 
T.C.U., Sala das Sessões, em 8 de março de 2022. 
MARCOS BEMQUERER COSTA
Relator